【裁判字號】    97,簡上,155
【裁判日期】    970918
【裁判案由】    妨害兵役
【裁判全文】
臺灣屏東地方法院刑事判決          97年度簡上字第155號
聲  請  人  臺灣屏東地方法院檢察署檢察官
被      告  丁○○
即  上訴人
上列被告因妨害兵役案件，對於中華民國97年3 月31日本院所為
第一審判決（97年度簡字第329 號）提起上訴（原聲請簡易判決
處刑案號：97年度偵緝字第37號），本院管轄第二審合議庭，認
為應適用通常程序審判，自為第一審判決，判決如下：
    主  文
原判決撤銷。
丁○○無罪。
    理  由
一、公訴意旨略以：丁○○係後備軍人，原設籍在屏東縣屏東市
    廣興里廣興129 號，明知居住處所遷移應依戶籍法規定申報
    ，竟意圖避免召集 處理，於不詳時間遷出上開處所，無故
    未依規定申報，致屏東縣後備指揮部所發，指定丁○○應於
    96年5 月14日8 時許，前往屏東縣枋山鄉○○村○○路192
    號「屏東縣後備旅第五營」報到之「博愛000000-0000 號」
    教育召集令無法送達。
二、本件公訴意旨認定被告涉犯前妨害兵役罪嫌，無非以召集符
    號博愛甲字241407號編號0060號教育召集令、召集令交付通
    知書、屏東縣後備司令部列管後備軍人遷出未報（行方不明
    ）移送法辦年籍表各1 份為證。
三、按犯罪事實應依證據認定之，無證據不得認定犯罪事實，刑
    事訴訟法第154 條第2 項，定有明文。不能證明被告犯罪或
    其行為不罰者，應諭知無罪之判決，同法第301 條第1 項，
    復已明定。次按，告訴人之告訴，係以使被告受刑事訴追為
    目的，是其陳述是否與事實相符，仍應調查其他證據以資審
    認；認定不利於被告之事實，須依積極證據，苟積極證據不
    足為不利被告之認定時，即應為有利於被告之認定，更不必
    有何有利之證據，最高法院52年臺上字第1300號、30年上字
    第816 號，著有判例。又認定犯罪事實所憑之證據，雖不以
    直接證據為限，間接證據亦包括在內；然而無論直接或間接
    證據，其為訴訟上之證明，須於通常一般之人均不致有所懷
    疑，而得確信其為真實之程度者，始得據為有罪之認定，倘
    其證明尚未達到此一程度，而有合理之懷疑存在時，即無從
    為有罪之認定；刑事訴訟法上所謂認定犯罪事實之證據，係
    指足以認定被告確有犯罪行為之積極證據而言，如未能發現
    相當證據或證據不足以證明，自不能以推測或擬制之方法，
    以為裁判基礎，此觀最高法院76年台上字第4986號、29年上
    字第3105號、40年台上字第86號判例意旨自明。
四、按人民有依法律服兵役之義務，憲法第20條定有明文，而為
    具體規範人民服兵役之義務，遂有兵役法之制定。又兵役法
    第46條規定：「妨害兵役之治罪，另以法律定之」，故有妨
    害兵役治罪條例之制定，以制裁意圖規避、藉機取巧而違反
    兵役法上應履行服役義務及其他妨害兵役行為之人，亦即藉
    由國家公權力頒布制裁之法規，俾保障國家安全之需求及役
    政之推行，顯見該條例係一行政刑法。是以，依刑法第11條
    ：「本法總則於其他法令有刑罰或保安處分之規定者，亦適
    用之。但其他法令有特別規定者，不在此限」之規定，除妨
    害兵役治罪條例有特別之規定者外，亦應有刑法總則編相關
    規定之適用。再按行為非出於故意或過失者，不罰，刑法第
    12條第1 項定有明文，則除該條例有特別之規定，原則上認
    定行為人是否構成妨害兵役犯罪，即應有此一主觀構成要件
    之適用。況比較91年6 月26日修正前後之妨害兵役治罪條例
    第11條第1項（即修正後第10條第1項）規定之構成要件觀之
    ，舊法規定：「後備軍人有左列行為之一者，處…」，修正
    後則增訂「意圖避免召集處理」之構成要件，其修正理由即
    說明在使本條項之構成要件更加明確化，亦即該條項規定行
    為人可罰性之前提，乃在於行為人有避免召集處理之主觀意
    圖。另同條第3項雖規定：「後備軍人犯第1項之罪或國民兵
    犯前項之罪，致使召集令無法送達者，以意圖避免召集論，
    分別依第5條或第6條科刑」，亦即將行為人之主觀意圖予以
    擬制。惟揆諸該法條規定之文字，不問行為人應首先該當「
    第1項之罪」即第10條第1項之罪，或據以科刑之第5條、第6
    條之規定，其所處罰該等妨害兵役召集行為之重要基礎，均
    在於行為人有「客觀上有未實際居住於戶籍地」及「意圖避
    免召集」之「主觀不法意圖」，亦即惟有具備此項主、客觀
    特別違法要素，致行為人所為有危害於兵役召集時，方具有
    可罰性，尚不能以召集令無法送達，遽認行為人有妨害兵役
    召集之主觀意圖，此即司法院釋字第517 號解釋文所揭示：
    「至妨害兵役治罪條例第11條第3 項雖規定致使召集令無法
    送達者，以意圖避免召集論，但仍不排除責任要件之適用，
    乃屬當然」意旨之所在。
五、訊據被告堅決否認有何妨害兵役之犯行，辯稱：伊於本案召
    集令送達時間均與其繼父戊○○承租屏東縣屏東市○○里○
    ○路129 號（下稱A 宅）旁之無門牌號碼房屋（下稱B 宅）
    ，而設籍在屏東縣屏東市○○里○○路129 號，因白天外出
    工作不在家，警員未前往屏東縣屏東市○○里○○路129 號
    旁房屋（即B 宅）送達，伊才未收到教育召集令，警員也才
    認為伊沒有住在戶籍地，伊不是故意逃避召集；該屏東縣屏
    東市○○里○○路129 號旁有2 加蓋房屋均無申設門牌，三
    戶A 、B 、C 宅連棟均係使用屏東縣屏東市○○里○○路
    129 號門牌，中間一戶方為被告住所，被告曾向戶政機關反
    應並申請分戶，但為戶政機關拒絕辦理，伊不是故意逃避召
    集等語。經查：
（一）本件教育召集令之受領回執聯，除繕打召集符號、編號、
      應召員姓名及身分證字號外，其他欄位均為空白，有該受
      領回執聯一紙在卷可稽，是被告辯稱其並未收到應召之通
      知等語，自非無據，堪以採信。
（二）被告於本案召集令送達時間均居住於屏東縣屏東市○○里
      ○○路129 號旁之無門牌號碼房屋（即B 宅），而設籍在
      屏東縣屏東市○○里○○路129 號（即A 宅），白天外出
      工作不在家等情，並據證人戊○○結證屬實，堪信被告並
      無住居所遷移之客觀事實存在。
（三）證人即屏東分局崇蘭分局警員甲○○於本院審理時明確證
      稱，僅去被告提出之照片上編號Ａ的住家（即屏東市○○
      里○○路129 號）去詢問，後改稱，Ｂ、Ｃ兩家「  好像
      」也有去詢問，好像也有跟里長去屏東市○○里○○路12
      9 號，但是否真有去忘記了等語。其並無法確定確實有將
      本案召集令送達被告住所，是其所稱顯不能為不利被告之
      認定。
（四）證人即廣興里里長丙○○於本院審理時證稱，自己是到照
      片上的Ｃ宅去詢問，隔鄰的兩間Ａ、Ｂ宅沒有去詢問。Ｃ
      宅我去的時候，門關著都沒有人。我去Ｃ宅兩、三次，都
      沒有人，我也沒有順便詢問隔鄰的住家。是其實地查訪之
      住所顯非被告之住所，亦非證人即屏東分局崇蘭分局警員
      甲○○前去查訪之A 宅。是其告知證人即屏東分局崇蘭分
      局警員甲○○查無被告居住該處之訊息，顯非實在，堪以
      認定。
（五）證人即屏東縣後備指揮部後服科動員連絡員乙○○於本院
      審理時證稱，無法確認當時是前往Ａ、Ｂ、Ｃ宅的哪一間
      查訪。是其並無法證明被告確有遷移住居所之客觀事實存
      在，其所稱亦不能為不利被告之認定。
（六）被告居住之屏東市○○里○○路129 號Ｂ宅係屏東市○○
      里○○路129 號旁之建物，並無編訂屏東市○○里○○路
      12 9號之1 之門牌，而建築物申請門牌整編登記，應提出
      建物所有權狀方得為之，有屏東地政事務所申請建物門牌
      變更登記須知在卷可稽，被告係承租於該處，並非所有權
      人，故被告僅能將戶籍設於屏東市○○里○○路129 號，
      難認被告未積極與所有權人連絡接洽辦理新設門牌號碼即
      有意圖避免召集，而將居住處所遷移，無故不依規定申報
      之情形。
（七）況教育召集屬於短期召集，而一般人非有特殊因素，通常
      不致僅為避免為期僅數日之教育召集即故意遷離居住處所
      ，且甘冒刑事責任不依規定申報。再佐以我國社會現況，
      年輕人實際上白天均外出工作，住所地無人在家之情形非
      少，如僅因被告具有後備軍人之身份，遽認其未據實申請
      門牌整編必係出於避免召集處理之意圖，顯有悖於一般生
      活經驗及論理法則。此外，公訴人亦未提出任何積極證據
      以資證明被告主觀上確有避免召集處理之意圖，自應認被
      告辯稱其係因至外地工作而未於前述證人等送達召集令或
      實地查訪時於戶籍地等語，尚與一般情理無違，堪予採信
      。綜上所述，被告辯稱其未收到本件教育召集令乙情，應
      堪採信，且無法證明被告有意圖避免召集，而將居住處所
      遷移，無故不依規定申報之犯行，核與前開條例第10條第
      1 項第3 款之規定不符。
六、是公訴人認被告涉嫌前揭犯行所憑之證據，尚未達於通常一
    般之人均不致有所懷疑，而得確信其為真實之程度，依刑事
    訴訟制度「倘有懷疑，即從被告之利益為解釋」、「被告應
    被推定為無罪」之原則，即難據以為被告不利之認定。此外
    ，復查無其他積極之證據，足資認定被告有何妨害兵役治罪
    條例之犯行，自屬不能證明被告犯罪，依首開說明，自應為
    被告無罪之諭知。
七、廢棄原判決之理由
    原審依妨害兵役治罪條例予以論科，固非無見，惟原判決既
    有前述未詳予審酌被告行為是否符合構成要件該當性之瑕疵
    ，尚有未洽，上訴人上訴意旨執此指摘原判決不當，為有理
    由，原判決既有上開違誤之處，自屬無可維持，應予撤銷改
    判。本院判決被告無罪已如前述，檢察官聲請為簡易判決處
    刑，即有刑事訴訟法第451 條之1 第4 項但書第3 款之情形
    ，自不得以簡易判決程序處刑，爰於撤銷原判決後，依同法
    第452 條之規定，改依通常程序自為第1 審判決，附此敘明
    。
據上論斷，應依刑事訴訟法第455 條之1 第3 項、第369 條第1
項前段、第364條、第452條、第301 條第1 項，判決如主文。
本案經檢察官李侑姿到庭執行職務
中    華    民    國     97    年     9    月   18   日
                    刑事第五庭
                            審判長法  官   石家禎
                                  法  官   林家聖
                                  法  官   陳秀慧
以上正本證明與原本無異。
如不服本判決應於收受本判決送達後十日內向本院提出上訴書狀
，其未敘述上訴理由者，應於上訴期間屆滿後二十日內向本院補
提理由書狀（均須按他造當事人之人數附繕本）「切勿逕送上級
法院」
中    華    民    國     97    年     9    月   18   日
                                  書記官   林鴻仁


司法院資訊處製作；財團法人民間司法改革基金會備份。
